臺灣板橋地方法院民事判決　　　　　　　96年度簡上字第20號
上　訴　人　乙○○
訴訟代理人　甲○○
被　上訴人　丙○○
訴訟代理人　丁○○律師
　　　　　　戴雯琪律師
上列當事人間拆屋還地事件，上訴人對於中華民國95年12月22日
本院板橋簡易庭95年板簡字第7056號第一審判決提起上訴，經本
院於96年4 月25日言詞辯論終結，判決如下：
    主  文
原判決廢棄。
被上訴人應將坐落臺北縣鶯歌鎮○○段尖山小段四五○之三地號
土地上，如附圖所示編號A 部分面積七平方公尺之地上物，編號
B 部分，面積二十五平方公尺之建物拆除，將土地返還上訴人。
第一、二審訴訟費用由被上訴人負擔。
    事實及理由
一、上訴人主張：
(一)、坐落台北縣鶯歌鎮○○段尖山小段450-3 地號土地（下稱系
    爭土地）係上訴人所有，被上訴人係台北縣鶯歌鎮○○段尖
    山小段、450-2 、450-6 地號土地之所有權人，長期無權佔
    用系爭土地約32平方公尺，於佔用系爭土地上建築門牌號碼
    為台北縣鶯歌鎮○○路17號之磚造房屋及鴿舍（下稱系爭建
    物及地上物），上訴人多次要求被上訴人處理，被上訴人均
    不予理會，顯無拆除地上物之意思。被上訴人長期無權占用
    原告所有之系爭土地，損害上訴人甚鉅；又系爭土地係兩造
    共同出資承領而來，當初所有土地皆登記於上訴人名下，嗣
    後私下劃分各自分管部分，並按實際耕作面積進行分割，為
    了要分割登記才書寫杜賣證書，上訴人與被上訴人之間沒有
    買賣關係存在等情，爰依民法第767 條物上返還請求權之法
    律關係，請求被上訴人應將台北縣鶯歌鎮○○段尖山小段45
    0-6 地號土地上，如附圖所示A 、B 部分，面積32平方公尺
    之建物及地上物予以拆除，並將土地騰空返還上訴人。
(二)、分割前450 地號土地原係由兩造共同出資承領，並進行分管
    各自耕作，嗣並按實際耕作面積進行分割，此為被上訴人於
    鈞院93年度簡上字第78號土地更正登記案件（下稱另案確定
    判決）中所不爭執之事實，而上訴人係申請台北縣板橋地政
    事務所於56年12月13日將原450 地號土地辦理分割為同小段
    450 、450 之2 （嗣再分割出450 之6） 、450 之3 、450
    之4 等地號土地，並於57年1 月4 日完成登記。由此項事實
    可知，被上訴人與上訴人於56年10月30日簽定該杜賣證書之
    際，原450 地號土地顯尚未辦理分割測量，兩造實無從精確
    計算分割後之應有面積，由此可知杜賣證書上所載面積僅係
    約略記載，並非兩造移轉系爭450 之2 地號土地合意之依據
    至明，該杜賣證書亦載「將該不動產於現場指明界址移交台
    端永為所有」，自應以兩造現場指界範圍、經實測面積後為
    準。如同常見不動產買賣契約上雖載明買賣標的之門牌或地
    號以及其面積為何，多會加註「以實測面積」為準之字樣。
(二)、次查，依該杜賣證書所載「價款新台幣8,500元正」為450之
    2 地號土地之價款（實際並非買賣、上訴人並未收取價金乙
    事，暫先不論），並非以土地單位面積多寡作為計價方式，
    可以確知兩造係就移轉450之2地號此筆土地所有權達成合意
    ，至於450之2地號土地面積、範圍為何，自應以兩造現場指
    界範圍、經實測面積後為準。
(三)、再查，被上訴人不得以杜賣證書所載面積主張其實際分管適
    用之面積即為 1,280平方公尺，已如上述，而另案確定判決
    亦已查證出450之2 地號之正確面積應為1,146平方公尺，上
    訴人並已持該另案確定判決為面積更正登記在案，是以，更
    正後的450之2 地號土地面積1,146平方公尺，加上自450之2
    地號分割出的450 之6 地號面積91平方公尺，本即應為1,23
    7 平方公尺，原審法院竟仍持「變更登記後，被上訴人所有
    之前開450 之2 地號土地面積登記變更為1,146 平方公尺，
    加上被上訴人所有前開450 之6 地號土地面積，僅1,237 平
    方公尺」之見解，而認為被上訴人「短少了43平方公尺」，
    其認定顯有錯誤。
(四)、縱認依原審認定之買賣關係，認上訴人依杜賣證書尚短少移
    轉43平方公尺土地面積予被上訴人，此亦僅屬物之瑕疵擔保
    責任之問題，尚不能直接推認被上訴人占有上訴人所有之土
    地即為有權占有。上訴人是否應移轉1,280 平方公尺土地面
    積給被上訴人，抑或僅需履行移轉450 之2 地號該筆土地，
    兩造有如上爭執。惟如本件屬於原審認定買賣標的物面積減
    少之問題，買受人亦僅得依民法第345 條第1 項及第359 條
    規定主張權利（惟被上訴人縱有該權利，亦早已罹於15年之
    時效），當無權另行占有上訴人之其他土地部分面積作為主
    張，是以，被上訴人自不得以更正面積後之450 之2 土地面
    積較杜賣證書短少43平方公尺，而據以主張其占有上訴人45
    0 之3 地號土地上之建築物及鴿舍即為有權占有。
(五)、聲明：１、原判決廢棄。２、被上訴人應將台北縣鶯歌鎮○
    ○段尖山小段450 之3 地號土地上，如附圖所示A 、B 部分
    ，面積32平方公尺之建築物及地上物（鴿舍）拆除，並將土
    地騰空返還上訴人。３、第一、二審之訴訟費用由被上訴人
    負擔。
二、被上訴人則以：
(一)、上訴人所有之450之3地號土地與被上訴人所有之450之2及45
    0之6 地號土地，均係自450地號土地分割而來。上訴人、被
    上訴人及訴外人呂阿義為親兄弟，三人原本即於台北縣鶯歌
    鎮○○段尖山小段450 地號耕地劃定區域各自耕作，嗣以共
    同提出稻穀方式，向政府申請放領前開土地，並將之登記於
    上訴人名下。56年10月30日三人訂立買賣契約，由上訴人將
    450 地號之部分土地依各人於放領前各自耕作之範圍，分別
    出賣予被上訴人與呂阿義。三人並於56年12月13日向台北縣
    樹林地政事務所申請將450 地號土地依各自耕作之範圍，辦
    理分割為同小段450、450之2、450之3及450之4地號等4筆土
    地，其中450地號土地登記為呂阿義所有，面積為975平方公
    尺；450之2 地號土地登記為被上訴人所有，面積為1,280平
    方公尺，價金為新台幣8,500元；450之3及450之4 地號土地
    則登記為上訴人所有，面積分別為17平方公尺及 1,549平方
    公尺，57年1 月4 日完成上開登記。又81年8 月20日被上訴
    人所有之450之2地號土地另行分割出450之6地號土地，面積
    為91平方公尺，450之2 地號土地面積則變更為1,189平方公
    尺，合先敘明。
(二)、兩造間存有買賣契約關係，為不爭執之事實，被上訴人得占
    用系爭43平方公尺之土地，正係因該買賣契約而取得占有權
    源，並非無權占有。查兩造當事人於56年10月30日簽立之買
    賣契約杜賣證書，該杜賣證書並於56年12月13日經鶯歌鎮公
    所監證，由該杜賣證書之內容得知，兩造當事人間對於買賣
    標的物、買賣價金、交付買賣標的物之方法及被上訴人對於
    買賣標的物使用收益之權限，皆有明確而具體之記載，是以
    ，兩造間對於前開買賣之必要之點意思已一致，而對於非必
    要之點未經表示其意思者，亦推定其買賣契約成立，按民法
    第153 條及民法第345 條之規定，兩造間存有買賣關係，是
    不爭之事實，原審宣示判決筆錄第7 頁以下亦業已闡明。
(三)、又據兩造當事人簽立之買賣契約杜賣證書所載，被上訴人係
    向上訴人購買面積 0.1280公頃亦即1,280平方公尺之土地，
    被上訴人並依土地面積給付上訴人相當之價金，則依民法第
    348 條第1 項之規定，上訴人負有給付 1,280平方公尺土地
    予被上訴人之義務，自不待言。杜賣證書記載「將該不動產
    於現場指明界址移交台端永為所有」，是強調「交付其物」
    之概念，並非新增或附加之買賣條件；另記載「台北縣鶯歌
    鎮○○段尖山小段450之2地號，面積為0.1280公頃，價款新
    台幣8,500元整」，即指明450之2地號之面積、範圍為1,280
    平方公尺，且兩造於57年4月1日即完成土地登記事宜，有台
    北縣政府板橋地政事務所發之土地所有權狀可稽，更足證雙
    方買賣土地之意思表示合致，當年即各為合乎債之本旨之給
    付，不生債務不履行不完全給付或物之瑕疵擔保之問題。
(四)、前開買賣契約杜賣證書雖記載被上訴人所買受者為450 之2
    地號土地，然現今450 之6 地號土地係自450 之2 地號土地
    分割而來已如前所述，故450 之6 地號土地亦屬此買賣契約
    之標的。上訴人尚未為變更登記前，被上訴人所有450 之2
    地號土地面積為1,189 平方公尺，450 之6 地號土地面積為
    91平方公尺，合計為1,280 平方公尺，即為買賣契約約定之
    面積；上訴人為變更登記後，450 之2 土地面積變更為1,14
    6 平方公尺，加上450 之6 地號土地面積，僅有1,237 平方
    公尺，較買賣契約約定之面積短少43平方公尺，而此短少之
    面積即為上訴人主張被上訴人占用其450 之3 地號土地之部
    分，基此，被上訴人之所以得占用此43平方公尺之土地，正
    係因前開買賣契約而取得占有權源，並非無權占有，洵堪以
    認定。並聲明；上訴駁回。
三、經查，坐落台北縣鶯歌鎮○○段尖山小段450 、450-2 、45
    0-6 、450-3 及450-4 地號土地均係自同小段450 地號分割
    而出，原登記為上訴人乙○○所有，但因係被上訴人丙○○
    與上訴人乙○○、訴外人呂阿義共同出資承領，三人乃約定
    現450-2 及450-6 地號土地由被上訴人丙○○使用，現450
    地號土地由訴外人呂阿義使用，另現450-3 及450-4 地號土
    地由上訴人乙○○使用。嗣上訴人於56年10月30日與被上訴
    人訂立買賣契約，將被上訴人依上開分管契約各自使用分割
    前450 地號之部分土地分別出賣予被上訴人呂阿義、丙○○
    ，並申請台北縣樹林地政事務所於56年12月13日將上開分割
    前450 地號土地辦理分割為同小段450 、450-2 、450-3 及
    450-4 等?筆土地，並於57年1 月4 日完成登記。嗣由450-
    2 地號土地於81年8 月20日分割增加450- 6地號土地，面積
    91平方公尺之事實，為兩造所不爭執，有如前述。而兩造於
    56年12月13日就原450 地號土地進行分割時，係依分割前兩
    造原各自實際分管之土地現場指界進行測量以為分割，兩造
    於分割指界時，就界點並無爭執乙情，亦為本院93年度簡上
    字第78號民事判決理由載明在案。而台北縣鶯歌鎮○○段尖
    山小段450 之3 地號土地上，如附圖所示斜線部分，面積32
    平方公尺之建築物及地上物，則為被上訴人所有，並經原審
    法院於95年9 月19日會同台北縣樹林地政事務所測量人員勘
    測屬實，有勘驗筆錄及台北縣樹林地政事務所95年10月16日
    北縣樹地測字第0950013550號函檢附土地複丈成果圖附卷可
    稽，則上訴人主張被上訴人所有建物占有系爭450 -3地號土
    地一節，堪認屬實。則本件應審究者厥為：被上訴人占用系
    爭450- 3地號土地部分是否為無權占有？茲析述如下：
(一)、查兩造於56年12月13日就原450 地號土地進行分割時，係依
    分割前兩造原各自實際分管之土地現場指界進行測量以為分
    割，兩造於分割指界時，就界點並無爭執乙情，已詳如上述
    ，而被上訴人因分割所取得之450-2 地號土地其正確面積應
    為1,146 平方公尺，此一事實，業經本院93年度簡上字第78
    號確定判決確認在案，此有上開確定判決1 份在卷可佐。足
    見被上訴人所分得之450-2 地號土地與隔鄰450 -3地號土地
    界址，應以兩造於分割450 地號土地時所指界之界點，相連
    後所畫出之界線為準，而被上訴人分得450-2 地號土地面積
    實際應為1,146 平方公尺，此一事實，足堪認定。
(二)、被上訴人雖抗辯：被上訴人向上訴人買受系爭450-2 （包括
    嗣再分割出450-6 地號土地）地號土地時，有於56年10月30
    日簽立杜賣證書，約定買賣面積為0.1280公頃即1280平方公
    尺，則依民法第348 條第1 項之規定，上訴人負有給付1,28
    0 平方公尺土地予被上訴人之義務云云。惟查，分割前450
    地號土地原係由兩造共同出資承領，並進行分管各自耕作，
    嗣並按實際耕作面積進行分割等情，為兩造所不爭，而上訴
    人係申請台北縣板橋地政事務所於56年12月13日將原450 地
    號土地辦理分割為同小段450 、450-2 （嗣再分割出450-6
    ）、450-3 及450-4 等地號土地，並於57年1 月4 日完成登
    記，亦有土地登記簿謄本之影本附卷可憑。則被上訴人與上
    訴人於56年10月30日簽定該杜賣證書之際，原450 地號土地
    顯尚未辦理分割測量，兩造實無從精確計算分割後之應有面
    積，是該杜賣證書之記載，即難執為被上訴人於分割之際實
    際分得之面積為1,289 平方公尺之認定。被上訴人雖於本院
    審理時辯稱系爭土地於簽立杜賣證書前，業經測量得知450-
    2 地號（包括嗣再分割出450-6 地號土地）面積為1,289 平
    方公尺云云，惟查450-2 （包括嗣再分割出450-6 地號土地
    ）土地面積業經判決確認為1,146 平方公尺，詳如前述，則
    上訴人所稱於簽立杜賣證書前曾就土地為測量，此一事實縱
    使為真，然該次測量結果數據顯然有錯誤，該次測量所得之
    面積數據，尚不得執以作為兩造就買賣契約所約定之面積，
    應認該杜賣證書僅係證明兩造就移轉450 -2地號此筆土地所
    有權已達成合意，至於450 -2地號土地面積、範圍為何，自
    應以兩造於分割測量時現場指界範圍，並經地政機關實測面
    積後為準。被上訴人上開抗辯，不足採取。
(三)、綜合上述，系爭450 地號土地經分割後，被上訴人取得450-
    2 地號土地，其與鄰地450-3 地號土地之界址，應為兩造於
    分割指界時所指之界點所相連之界線，而450 -2地面積則為
    1,146 平方公尺，上訴人依約交付450 -2號土地所有權予被
    上訴人，即為完全履行其契約之義務，上訴人並無債務不履
    行或應負瑕疵擔保責任之情形存在。準此，被上訴人主張基
    於分割協議或買賣契約，有權占有上訴人所有之450-3 地號
    土地，即屬無據，不應採信，應認上訴人主張被上訴人占有
    其所有之450-3 地號土地為無權占有之事實，方為真實可採
    信。
四、綜上所述，上訴人本於民法第767 條之規定，請求被上訴人
    應將台北縣鶯歌鎮○○段尖山小段450 之3 地號土地上，如
    附圖所示A 、B 部分，面積32平方公尺之建築物及地上物拆
    除，並將土地騰空返還上訴人，為有理由，應予准許。原審
    為上訴人敗訴之判決，尚有未洽。上訴意旨指摘原判決不當
    ，求予廢棄改判，為有理由。爰由本院予以廢棄改判，如主
    文第二項、第三項所示。
五、因本案事證已臻明確，兩造其餘主張陳述及所提之證據，經
    本院斟酌後，認為與判決結果無影響，爰無一一證述之必要
    ，附此敘明。
六、據上論結，本件上訴為有理由，依民事訴訟法第436 條之一
    第3項、第450條、第78條，判決如主文。
中　　華　　民　　國　　96　　年　　5 　　月　　25　　日
                  民事第三庭    審判長  法　官  朱耀平
                                        法　官　陳映如
                                        法　官　邱育佩
以上正本係照原本作成。
本件不得上訴。
中　　華　　民　　國　　96　　年　　5　　 月　　25　　日
                                  書記官　王苑琦
